【裁判字號】    97,易,3686
【裁判日期】    980212
【裁判案由】    偽造文書等
【裁判全文】
臺灣臺中地方法院刑事判決  97年度易字第3686號
公  訴  人  臺灣臺中地方法院檢察署檢察官
被      告  甲○○
上列被告因偽造文書等案件，經檢察官提起公訴（96年度偵字第
11672、11687、11688、11689、11690號），本院判決如下：
    主    文
甲○○連續行使從事業務之人，明知為不實之事項，而登載於其
業務上作成之文書，足以生損害於公眾及他人，處有期徒刑肆月
，如易科罰金，以銀元參佰元即新臺幣玖佰元折算壹日，減為有
期徒刑貳月，如易科罰金，以銀元參佰元即新臺幣玖佰元折算壹
日。
甲○○連續債務人於將受強制執行之際，意圖損害債權人之債權
，而處分其財產，處拘役伍拾日，如易科罰金，以銀元參佰元即
新臺幣玖佰折算壹日，減為拘役貳拾伍日，如易科罰金，以銀元
參佰元即新臺幣玖佰元折算壹日。
甲○○被訴刑法第三百五十六條之債務人於將受強制執行之際，
意圖損害債權人之債權，而處分其財產罪部分，公訴不受理。
    犯罪事實
一、甲○○原係日出溫泉旅館股份有限公司 (下稱日出溫泉公司
    )、陶園茗股份有限公司 (下稱陶園茗公司)、璽邁旅館企業
    有限公司 (下稱璽遇公司)、璽朵旅館股份有限公司 (下稱
    璽朵公司)之負責人，靜基於概括之連續犯意，明知日出公
    司於民國九十五年三月二十五日上午十時，並未召開股東臨
    時會，亦無在同日下午二時，召開董事會，竟基於偽造文書
    之概括犯意，委託不知情之會計師連續：(一)在日出公司股東
    臨時會議事錄上虛偽記載如【附件一】所示。及在日出公司
    董事會議事錄，內容虛偽記載如【附件二】所示。甲○○偽
    造上開股東臨時會議事錄、董事會議事錄後，再委由不知情
    之會計師於九十五年四月三日，持向經濟部中部辦公室申請
    變更登記而行使之，並使不知情之經濟部中部辦公室承辦公
    務員將上開申請變更公司董事長、董事、監察人等不實事項
    ，登載於職務上所掌之股份有限公司變更登記表之董事長、
    董事、監察人名單欄內，足以生損害於日出公司之董事、股
    東，及主管機關對公司登記管理之正確性及第三人之交易安
    全。(二)在陶園茗公司股東臨時會議事錄上虛偽記載如【附件
    三】所示。及在陶園茗公司董事會議事錄，內容虛偽記載如
    【附件四】所示。甲○○偽造上開股東臨時會議事錄、董事
    會議事錄後，再委由不知情之會計師於於九十五年四月四日
    ，持向經濟部中部辦公室申請變更登記而行使之，並使不知
    情之經濟部中部辦公室承辦公務員將上開申請變更公司董事
    長、董事，監察人等不實事項，登載於職務上所掌之股份有
    限公司變更登記表之董事長、董事、監察人名單欄內，足以
    生損害於陶園茗公司之董事、股東，及主管機關對公司登記
    管理之正確性及第三人之交易安全。(三)戊○○、丁○○、辛○○、庚○○、己○○、癸○○、子○○○均係璽朵公司之
    股東，庚○○出資七十五萬元、擁有七萬五百股，戊○○、
    辛○○、盧洪美華、己○○各出資七萬五千元，各擁有七百
    五十股，癸○○；丁○○各出資三萬七千五百元，各擁有三
    百七十五股，甲○○明知戊○○等人均未處分所有之璽朵公
    司股份，竟於九十五年一月間製作內容不實之璽朵公司股東
    名簿，內容為庚○○所有股份由七千五百股減少為三千一百
    四十股，戊○○、辛○○、盧洪美華、己○○所有之股份由
    七百五十股降為四百四十股，癸○○、丁○○所有股份由三
    百七十五股降為二百二十股，再持向經濟部中部辦公室申請
    為璽朵公司股東（起訴書誤載董事）持有股份變動之變更登
    記以行使，足以生損害於戊○○、丁○○、辛○○、庚○○
    、己○○、癸○○、子○○○。
二、丙○○因執有日出溫泉公司所簽發之支票五紙，甲○○為清
    償該票款，與丙○○協議於九十五年三月七日前未能清償票
    款，願將其所持有日出溫泉公司之股份其中五十萬股讓渡予
    丙○○，以抵償票款債務，詎甲○○未依約清償票款債務，
    丙○○為確保權利，於九十五年三月間，向臺灣臺中地方法
    院民事庭聲請假處分甲○○所有日出溫泉公司之五十萬股股
    份，經臺灣臺中地方法院於九十五年三月十九日，以中院慶
    民執全清字第一三Ｏ二號函核發執行命令，並分別送達予日
    出溫泉公司及被告甲○○，甲○○於收受中院慶民執九五執
    全清字第一三Ｏ二號函核發之假處分執行命令後，仍於九十
    五年四月三日，將其名下之股份一百八十七萬五千股讓與雷
    金富。丙○○為確保其債權，向臺灣苗栗地方法院聲請核發
    支付命令，臺灣苗栗地方法院於九十五年四月三日核發九十
    五年度促字第四八一九號支付命令，內容係甲○○、雷金富
    及日出公司應給付丙○○六百零九萬六千元，該支付命令並
    於九十五年六月七日確定，甲○○又將其所有之日出公司股
    份全數移轉予黃富郁，致生損害於丙○○之債權。
四、案經臺灣臺中地方法院檢察署檢察官偵查起訴。
      理    由
一、證據能力之說明：按現行刑事訴訟法為保障被告之反對詰問
    權，排除具有虛偽危險性之傳聞證據，以求實體真實之發現
    ，於該法第一百五十九條第一項明定被告以外之人於審判外
    之言詞或書面陳述，除法律有規定者外，不得作為證據。而
    刑事訴訟法第一百五十九條之一至第一百五十九條之四有傳
    聞法則之例外規定，然被告以外之人於審判外之陳述，雖不
    符前四條之規定，而經當事人於審判程序同意作為證據，法
    院審酌該言詞陳述或書面陳述作成時之情況，認為適當者，
    亦得為證據；當事人、代理人或辯護人於法院調查證據時，
    知有第一百五十九條第一項不得為證據之情形，而未於言詞
    辯論終結前聲明異議者，視為有前項之同意，刑事訴訟法第
    一百五十九條之五定有明文。查本案證人及告訴人等於偵查
    中之證述，屬於審判外之陳述，為傳聞證據，然被告、檢察
    官於本院審理時未表示意見，顯不爭執，且迄至言詞辯論終
    結前亦未曾聲明異議，本院審酌上開證據資料製作時之情況
    ，尚無違法不當及證明力明顯過低之瑕疵，亦認為以之作為
    證據應屬適當，且指訴內容係針對被告是否有偽造文書、損
    害債權犯行之事實，為證明犯罪事實所必要，揆諸上開規定
    ，爰依刑事訴訟法第一百五十九條之五規定，認上揭證據資
    料例外認有證據能力，合先敘明。
二、上揭犯罪事實，業據被告甲○○於檢察官訊問時及本院審理
    時坦承不諱，核與證人雷隆程、聞震承、黃富郁於檢察官訊
    問時之證述傳、告訴人丙○○、戊○○、丁○○、辛○○、
    庚○○、己○○、癸○○、子○○○於檢察官訊問時之指訴
    相符。此外，並有經濟部中部辦公室陶園茗股份有限公司案
    卷二宗（即編號D5、D6卷）、經濟部中部辦公室日出溫泉旅
    館股份有限公司案卷三宗（即編號D7、D8、D9卷）、臺灣苗
    栗地方法院九十五年度促字第四八一九號支付命令影本、支
    付命令確定證明書影本各一紙在卷可稽，足見被告之自白與
    事實相符，事證明確，被告犯行堪以認定。
三、新舊法比較說明：
  (一)查被告行為後，刑法業於九十四年一月七日修正，同年二月
    二日公布，於九十五七月一日施行。按行為後法律有變更者
    ，適用行為時之法律，但行為後之法律有利於行為人者，適
    用最有利於行為人之法律，現行刑法第二條第一項定有明文
    。此條規定乃與刑法第一條罪刑法定主義契合，而貫徹法律
    禁止溯及既往原則，係規範行為後法律變更所生新舊法律比
    較適用之準據法，是刑法第二條本身雖經修正，但刑法第二
    條既屬適用法律之準據法，本身尚無比較新舊法之問題，應
    一律適用裁判時之現行刑法第二條規定以決定適用之刑罰法
    律，先予辨明。
  (二)刑法第三十三條第五款：本件論罪科刑之法條有罰金刑，而
    被告行為後，刑法第三十三條第五款業於九十五年七月一日
    修正公布施行；修正後刑法該款規定：「罰金：新臺幣一千
    元以上，以百元計算之。」與修正前該款規定「罰金：一元
    以上。」不同。比較新舊法結果，以舊法較有利於行為人，
    故依刑法第二條第一項前段之規定，本案關於上開法條之法
    定刑罰金部分，自應適用行為時之法律即修正前刑法第三十
    三條第五款規定決定其罰金部分之法定刑。
  (三)易科罰金部分：被告行為後，刑法第四十一條易科罰金規定
    ，業於九十五年七月一日修正公布施行，被告犯罪時之刑法
    第四十一條第一項前段規定：「犯最重本刑為五年以下有期
    徒刑以下之刑之罪，而受六個月以下有期徒刑或拘役之宣告
    ，因身體、教育、職業、家庭之關係或其他正當事由，執行
    顯有困難者，得以一元以上三元以下折算一日，易科罰金。
    」又被告行為時之易科罰金折算標準，修正前罰金罰鍰提高
    標準條例第二條（現已刪除）規定，就其原定數額提高為一
    百倍折算一日，則本件被告行為時易科罰金折算標準，最高
    應以銀元三百元折算一日，經折算為新臺幣後，應以新臺幣
    九百元折算為一日。惟九十五年七月一日修正公布施行之刑
    法第四十一條第一項前段則規定：「犯最重本刑為五年以下
    有期徒刑以下之刑之罪，而受六個月以下有期徒刑或拘役之
    宣告者，得以新臺幣一千元、二千元或三千元折算一日，易
    科罰金。」比較修正前後之易科罰金折算標準，以九十五年
    七月一日修正公布施行前之規定，較有利於被告，則應依刑
    法第二條第一項前段，適用修正前刑法第四十一條第一項前
    段之規定，定其折算標準。
  (四)連續犯及牽連犯部分：修正後刑法已刪除刑法第五十六條連
    續犯之規定，依修正前刑法本可依連續犯論以裁判上一罪，
    依修正後刑法則應數罪併罰，修正後刑法顯然不利於被告，
    依刑法第二條第一項前段規定，仍應適用修正前第五十六條
    規定論罪科刑。又修正前刑法第五十五條後段關於牽連犯「
    犯一罪而其方法或結果之行為犯他罪名者，從一重處斷」之
    規定，而修正後之刑法第五十五條後段關於牽連犯之規定刪
    除後，原規定之犯一罪而其方法或結果之行為犯他罪名者，
    除依具體情況認有想像競合犯之情形外，應按數罪併罰之原
    則論處，比較刪除前後刑法第五十五條後段關於牽連犯之規
    定，刪除後之規定，並未較有利於被告，故應適用被告行為
    時即刪除前刑法第五十五條後段關於牽連犯之規定論處，
  (五)綜合上述各條文修正前、後之比較，被告自應適用其行為時
    之法律，即修正前刑法之相關規定及修正前刪除之罰金罰鍰
    提高標準條例第二條規定，予以論處。
四、論罪科刑部分：
  (一)依公司法第一百八十三條第一項、第二百零七條規定，公司
    應經股東會、董事會之決議事項，應作成議事錄，由主席簽
    名蓋章後，除分發各股東、董事外，尚應報請主管機關為變
    更事項之登記，可知股東會議事錄、董事會議事錄乃擔任召
    集人之主席本於業務製作之文書，而非記錄人員可以獨立製
    作。
  (二)又公司法第九條第四項規定「公司之設立或其他登記事項有
    偽造、變造文書，經裁判確定後，由檢察機關通知中央主管
    機關撤銷或廢止其登記。」第三百八十八條規定「主管機關
    對於公司登記之申請，認為有違反本法或不合法定程式者，
    應令其改正，非俟改正合法後，不予登記。」然僅形式上審
    查其是「違反本法」或「不合法定程式」而己，倘其申請形
    式上合法，即應准予登記，不再為實質之審查。且公司之設
    立或其他登記事項如涉及偽造、變造文書時，須經裁判確定
    後，始撤銷或廢止其登記。則行為人於公司法正後辦理公司
    登記事項，如有明知為不實之事項，而使公務員登載於職務
    上所掌之公文書，足以生損害於公眾或他人者，即有刑法第
    二百十四條之適用（最高法院九十六年度第五次刑事庭會議
    ）。
  (三)核被告就犯罪事實一所為，係犯刑法第二百十四條之使公務
    員登載不實罪、第二百十六條、第二百十五條行使業務登記
    不實文書罪（被告所為業務登載不實文書之低度行為，為行
    使之高度行為所吸收，不另論罪）。而被告如犯罪事實一之
    多次偽造文書犯行，時間緊接，犯罪構成要件相同，顯係基
    於概括犯意為之，應依修正前刑法第五十六條連續犯之規定
    論以一罪，並加重其刑。又被告所犯上開二罪間，有方法結
    果之牽連關係，為牽連犯，應依修正前刑法第五十五條之規
    定從一重之刑法第二百十六條、第二百十五條行使業務登記
    不實文書罪處斷。
  (四)核被告所為如犯罪事實二之行為，係犯刑法第三百五十六條
    之毀損債權罪。其先後多次犯行，所犯為構成要件相同之罪
    名，顯係基於概括犯意為之，應依修正前刑法第五十六條連
    續犯之規定，論以一罪，並加重其刑。
  (五)被告所為上開犯罪事實一、二之行為，犯意各別，行為互殊
    ，應予分論併罰。
  (六)爰審酌被告並無前科，素行尚佳，係因舉債後周轉不靈，以
    致誤罹刑章，惡性尚非重大，再衡及被告於偵查、審理時已
    坦承全部犯行，已有悔意及其犯罪之動機、目的、手段等一
    切情狀，分別量處如主文所示之刑，並均諭知易科罰金之折
    算標準。又被告上開犯罪行為之時間均在九十六年四月二十
    四以前，且所宣告之刑均未逾一年六月，合於中華民國九十
    六年罪犯減刑條例第二條第一項第三款、第三項所定減刑之
    條件，均應依上開減刑條例規定減其刑期二分之一，並均諭
    知易科罰金之折算標準。
五、公訴意旨另以：被告甲○○簽發以林世欽、林世充、林世崇
    、賴阿完、璽朵公司、陶園茗公司為共同背書人之支票二十
    紙交付予乙○○，惟支票屆期提示未獲兌現，乙○○為保全
    債權，於九十五年三月十三日，向臺灣臺中地方法院聲請就
    甲○○、林世欽、林世充、林世崇、賴阿完之財產為假扣押
    ，經臺中地方法院以九十五年度裁全字第二九七七號裁定准
    予就甲○○等之財產為假扣押，乙○○隨即聲請強制執行，
    經臺灣臺中地方法院於九十五年三月二十九日以中院慶民執
    全清字第一四九六號執行命令，禁止甲○○收取對第三人陶
    園茗公司、璽朵公司、日出溫泉公司之股份或為其他處分，
    上開公司亦不得對甲○○、林世欽、林世充、林世崇為給付
    ，惟被告甲○○於乙○○取得假扣押之執行名義後，在將受
    強制執行之際，竟意圖損害乙○○債權，明知無股權轉讓之
    事實，竟於九十五年四月四日，將甲○○、林世崇、林世欽
    、林世充、賴阿完、劉秀鑾所持有陶園茗公司之股份全數過
    戶予雷金富，並向經濟部中部辦公室辦理公司變更登記。因
    認被告甲○○涉有刑法第三百五十六條之損害債權罪嫌。惟
    本院按按告訴乃論之罪，告訴人於第一審辯論終結前得撤回
    其告訴，又告訴經撤回者，應諭知不受理之判決，刑事訴訟
    法第二百三十八條第一項、第三百零三條第三款，分別定有
    明文。查本件告訴人乙○○告訴被告甲○○案件，起訴書認
    被告甲○○係犯刑法第三百五十六條之損害債權罪，依同法
    第三百五十七條之規定，須告訴乃論。茲據告訴人乙○○當
    庭及具狀撤回其告訴，依照上開說明，自應諭知被告不受理
    之判決。
六、公訴意旨復另以：戊○○、丁○○、辛○○、庚○○、己○○、癸○○、子○○○均係璽朵公司之股東，庚○○出資七
    十五萬元、擁有七萬五百股，戊○○、辛○○、盧洪美華、
    己○○各出資七萬五千元，各擁有七百五十股，癸○○；丁○○各出資三萬七千五百元，各擁有三百七十五股，甲○○
    明知戊○○等人均未處分所有之璽朵公司股份，竟基於使公
    務員登載不實文書之犯意，於九十五年一月間製作內容不實
    之璽朵公司股東名簿，內容為庚○○所有股份由七千五百股
    減少為三千一百四十股，戊○○、辛○○、盧洪美華、己○○所有之股份由七百五十股降為四百四十股，癸○○、丁○○所有股份由三百七十五股降為二百二十股，再持向經濟部
    中部辦公室申請為璽朵公司董事持有股份變動之變更登記以
    行使，而使經濟部中部辦公室之承辦人員，將此不實之事項
    登載於其職務上所掌管璽朵公司變更登記表之公文書，足以
    生損害於戊○○、丁○○、辛○○、庚○○、己○○、癸○○、子○○○及經濟部對於受理公司申報董事監察人持有股
    數變更登記管理之正確性。因認被告甲○○另涉犯刑法第二
    百十四條之使公務員登載不實罪嫌及刑法第二百十六條、第
    二百十五條之行使偽造私文書罪嫌。惟查：按股份有限公司
    僅於公司發起設立時辦理設立登記或每次發行新股時辦理發
    行登記或減資時辦理減資登記，須將股東名簿持向主管機關
    登記，除此之外，平時股份係自由移轉，僅須當事人間具有
    讓與合意，倘有依規定發行股票者，無記名股票於交付股票
    後，記名股票於由股票持有人背書並交付予受讓人後即發生
    轉讓之效力，至若記名股票之轉讓欲對抗公司，亦僅須將受
    讓人之本名或名稱記載於股票，並將受讓人之本名或名稱及
    住所或居所，記載於公司之股東名簿上，亦即僅須將公司申
    請辦理俗稱之「過戶」手續即可，股份之轉讓或股東之變更
    無庸向主管機關辦理變更登記，主管機關亦未受理該項登記
    ，此觀諸公司法第四百十九條、第四百二十條、第四百二十
    三條、第一百六十四條、第一百六十五條之規定及前開設立
    或變更登記所附之登記事項卡（甲）均無另闢得欄記載「股
    東」姓名、年籍、住居所及持有股份等各項資料之情自明。
    本件之股份之移轉或股東之變更既非肇因於公司設立、發行
    新股或減資之情形，依前述說明，即無向主管機關申請辦理
    變更登記之必要，是以本件之股東名簿固有登載不實之情形
    ，惟戊○○、丁○○、辛○○、庚○○、己○○、癸○○、
    子○○○均非璽朵公司之董事或監察人，被告無使主管機關
    之公務員為璽朵公司董事持有股份變動之變更登記以行使「
      不實登載」之可能，而僅構成刑法第二百十六條、第二百
    十五條之行使業務上登載不實文書罪。是被告等之行為尚無
    構成刑法第二百十四條使公務員登載不實在之問題，原應依
    法為無罪之諭知，惟此部分與上開論罪科刑部分有方法結果
    之牽連犯之裁判上一罪關係，爰不另為無罪之諭知。
據上論斷依應依刑事訴訟法第二百八十四條之一、第二百九十九
條第一項前段、第三百零三條第三款，刑法第二條第一項前段、
第二百十六條、第二百十五條、第三百五十六條、第四十一條第
一項前段（修正前）、第五十五條（修正前）、第五十六條（修
正前），罰金罰鍰提高標準條例第一條前段、第二條（修正前）
，現行法規所定貨幣單位折算新臺幣條例第二條，中華民國九十
六年罪犯減刑條例第二條第一項第三款、第七條，判決如主文。
本案經檢察官壬○○到庭執行職務。
中    華    民    國    98    年    2     月    12    日
                  刑事第十二庭   法  官  劉邦繡
以上正本證明與原本無異。
如不服本判決，應於送達後十日內向本院提出上訴狀（應敘述具
體理由並附繕本）。
上訴書狀如未敘述理由，應於上訴期間屆滿後二十日內補提理由
書於本院。
                                 書記官  何俞瑩
中    華    民    國    98    年    2    月    12    日
【附件一】日出公司股東臨時會議事錄上虛偽記載:
         １時間: 民國95年3月25日上午10時
         ２地點:本公司會議室
         ３出席人數及代表已發行股數: 出席股東計8人，代表
           股數計250萬股。
         ４主席: 甲○○紀錄: 雷金富
         ５報告事項：略
         ６討論事項：本公司擬改選董事、監察人案，請依修
           正後公司章程選任董事三人及監察人一人。
           決議: 選任董事雷金富 (當選權數0000000)
                         林豐源 (當選權數0000000)
                         聞震承 (當選權數0000000)
                 選任監察人董馨婷 (當選權數0000000)任期
                 自即日起三年
         ７散會: 上午11時【附件二】日出公司董事會議事錄
           ，內容虛偽記載：
         １時間:民國95年3月25日下午2時
         ２地點:本公司會議室
         ３出席董事:雷金富、林豐原、聞震承
         ４主席: 雷金富紀錄: 聞震承
         ５報告事項;略
         ６討論事項: 選任董事長案決議: 全體出席董事同意
           選任雷金富為董事長
         ７散會: 下午5時【附件三】陶園茗公司股東臨時會議
           事錄上虛偽記載：
         １時間:民國95年3月25日上午10時
         ２地點:本公司會議室
         ３出席人數及代表已發行股數: 出席股東計7人，代表
                                     股數計4000股
         ４主席: 甲○○紀錄: 林世崇
         ５報告事項:略
         ６討論事項: 本公司擬改選董事、監察人案，請依修
           正後公司章程選任董事三人及監察人一人決議: 選
           任董事雷金富 (當選權數2995)
                         林豐原 (當選權數2585)
                         聞震承 (當選權數2561)
                 選任監察董馨婷 (當選權數3056)任期自即日
                 起三年。
           決議:經主席徵詢全體出席股東無異議照案通過
         ７散會: 上午11時【附件四】陶園茗公司董事會議事
           錄，內容虛偽記載:
         １時間:民國95年3月25日下午2時
         ２地點:本公司會議室
         ３出席董事:雷金富、林豐原、聞震承
         ４主席: 雷金富紀錄: 林豐原
         ５報告事項:略。
         ６討論事項：改選董事長係。
           決羲: 全體出席董事同意選任雷金富為董事長
         ７散會:下午5時
附錄本案論罪科刑法條：
中華民國刑法第214條
（使公務員登載不實罪）明知為不實之事項，而使公務員登載於
職務上所掌之公文書，足以生損害於公眾或他人者，處3年以下
有期徒刑、拘役或5百元以下罰金。中華民國刑法第215條（業務
上文書登載不實罪）從事業務之人，明知為不實之事項，而登載
於其業務上作成之文書，足以生損害於公眾或他人者，處3年以
下有期徒刑、拘役或5百元以下罰金。中華民國刑法第216條（行
使偽造變造或登載不實之文書罪）行使第210條至第215條之文書
者，依偽造、變造文書或登載不實事項或使登載不實事項之規定
處斷。
中華民國刑法第356條
（損害債權罪）債務人於將受強制執行之際，意圖損害債權人之
債權，而毀壞、處分或隱匿其財產者，處2年以下有期徒刑、拘
役或5百元以下罰金。


司法院資訊處製作；財團法人民間司法改革基金會備份。
